【裁判字號】    88,上,1542
【裁判日期】    890328
【裁判案由】    損害賠償
【裁判全文】
臺灣高等法院民事判決  八十八年度上字第一五四二號
    上  訴  人  甲○○
    訴訟代理人  鄭世脩  律師
    被 上訴 人  乙○○  住桃.
                丙○○  住同右.
                丁○○  住桃園.
    共      同
    訴訟代理人  陳鄭權律師
    複  代理人  姜俐玲律師
右當事人間損害賠償事件，上訴人對於中華民國八十八年九月六日台灣桃園地方法院
八十八年度訴字第三一四號第一審判決提起上訴，本院判決如左：
    主    文
上訴駁回。
第二審訴訟費用由上訴人負擔。
原判決第一項所命給付，上訴人如於假執行實施前，分別以新台幣壹佰玖拾伍萬零貳
佰伍拾壹元、壹佰肆拾壹萬肆仟壹佰拾元、壹佰肆拾萬壹仟零伍拾肆元依序為
丁○○、乙○○、丙○○預供擔保，得免為假執行。
    事    實
甲、上訴人方面：未於言詞辯論期日到場，據其於準備程序到場及提出之書狀，其聲
    明與陳述如左：
一、聲明：
  (一)原判決廢棄。
  (二)被上訴人第一審之訴駁回。
  (三)如受不利判決，願供擔保，請准宣告免於假執行。
  (三)第一、二審訴訟費用由被上訴人負擔。
二、陳述：除與原判決記載相同者，予以引用外，補述略稱：
    (一)查原法院八十八年度訴字第三一三號民事判決與原判決結果完全不同，三一三
      號判決理由欄稱被上訴人無法舉證黃子義確有殺人犯意，且因邱明德曾向張家
      敏奪刀，復經張家敏奪回時，已阻卻本案黃子義持刀砍傷邱明德之行為與邱明
      德死亡間之因果關係。原判決則以黃子義砍殺邱明德左手臂造成之刀傷深及見
      骨，認當時縱無張家敏另為加害行為，邱明德必因失血過多致死；此砍殺行為
      確為減弱邱明德之抵抗能力，致張家敏得以進一步殺害邱明德之共同原因；再
      者，黃子義砍一刀後，正欲進行砍殺時，遭張家敏奪刀，因認黃子義對死亡之
      結果存有共同加工，而爰引客觀共同關連性理論，認定有因果關係。惟此與邱
      明德尚能奪刀返砍張家敏之事實不符，且是否因邱明德抵抗能力之減弱而導致
      張家敏必能殺死邱明德之結果，亦有疑問；再者，原判決若果係引用中壢分局
      刑事組八十六年十二月六日之第二次筆錄由黃子義自承「我首先拿西瓜刀向邱
      明德左手臂砍一刀，準備砍第二刀時，刀子被張家敏奪去」等語為據，然此僅
      有被告黃子義之一次自白，事後即為否認，並有其他證據足資支持，故不構成
      共同殺人之犯罪事實一部。原判決定竟以未經證實及主觀之心態為共同關連性
      認定之依據，實有未洽。
    (二)被上訴人於原審與張家敏、張玉財成立和解筆錄第二點記載：原告其餘請求拋
      棄。所指「其餘」，上訴人以為應指訴訟上和解，包括對於甲○○之訴訟標的
      在內，否則，被上訴人係以共同侵權行為責任起訴，要求上訴人與張家敏、張
      玉財負連帶給付責任，今因張家敏、張玉財與被上訴人之和解行為，反而成為
      各別債務，被上訴人對於張家敏、張玉財可主張如筆錄主文之金額，於受償完
      畢後，復得對上訴人為相同數額判決主文之請求，即被上訴人於本案所取得之
      訴訟利益為和解金額（或判決主文）之二倍，其不合於連帶債務之本質甚明。
      是被上訴人因與張家敏、張玉財間成立和解筆錄稱其餘請求拋棄，於本案因連
      帶債務之性質，對於上訴人已無訴之利益，故求為駁回被上訴人原審之訴。
三、證據：除援用第一審所提證據外，請求傳訊證人陳正龍、陳正坤、游哲鋒。
乙、被上訴人方面：
一、聲明：
  (一)上訴駁回。
  (二)願供擔保請准宣告假執行。
  (三)訴訟費用由上訴人負擔。
二、陳述：除與原判決記載相同者，予以引用外，補述略稱：
    (一)本案侵權行為事實，依八十六年十二月六日警訊筆錄所載，黃子義自陳案發經
      過：「．．．到現場我首先持西瓜刀向邱明德左手臂砍一刀，準備砍第二刀時
      刀子被張家敏搶去，後由張家敏持刀向邱明德亂砍數刀。」另證人陳正龍於原
      審八十六年少調字第一五八四號筆錄中陳稱：「黃子義砍死者一刀後，刀子被
      張家敏拿走砍死者，我站在旁邊看到張家敏砍死者沒有阻止他．．．」，另證
      人游哲鋒於警訊中陳稱：「是黃子義殺一刀，但刀就被張家敏拾（搶）起（警
      訊筆錄第五頁）」等語，足見黃子義確有持刀砍殺被害人之事實，再觀諸原審
      證人張加奇證稱：「前面因為有一排機車擋住去處，邱明德因此跑不掉。」及
      高檢署法醫中心鑑定資料中載明：「(四)一刀於左肘外側，長十六．五公分，深
      見骨，並形成皮肉瓣。(五)一刀於左前臂近端外側，平走，長八公分，深見骨」
      ，互核前揭證言及鑑定資料以觀，黃子義砍殺被害人邱明德當時，邱明德已無
      退路，如僅基於傷害之犯意，何以刀傷深及見骨？又何以打算再砍第二刀？足
      見渠與被告張家敏均係基於殺人之犯意而持刀砍殺被害人，依前揭事實並佐以
      大法官釋字第一０九號就共同正犯之解釋，黃子義為殺人犯行之共同正犯，洵
      堪認定。
    (二)縱認黃子義之傷害行為乃張家敏殺害被害人之幫助行為，而為刑事上之幫助犯
      ，亦成立民法第一百八十五條第二項之幫助人，而視為共同侵權行為人，故無
      解於黃子義及其法定代理人（即上訴人）依民法第一百八十七條所負之連帶賠
      償責任。
    (三)被上訴人雖於原審在八十八年八月二十三日與連帶債務人中之張家敏、張玉財
      達成和解在案，和解內容約明「原告其餘請求拋棄」，實指被上訴人對渠等之
      債權金額除和解金額外，為拋棄之和解甚明，本諸連帶債務之共同訴訟乃普通
      共同訴訟之法理，被上訴人對上訴人之連帶債務請求權，不因與他連帶債務人
      達成和解而生一併拋棄之效果。
    (四)對醫藥費、喪葬費單據沒有意見。
三、證據：援用第一審所提證據。
    理    由
一、上訴人甲○○經合法通知於言詞辯論期日無正當理由不到場，核無民事訴訟法第
    三百八十六條各款所列情事，爰依被上訴人之聲請由其一造辯論而為判決。
二、本件被上訴人起訴主張上訴人甲○○係少年黃子義（已於民國（下同）八十八年
    二月六日死亡）之法定代理人，緣一審共同被告張家敏於八十六年十二月三日二
    十三時二十分許，因故與被害人邱明德發生爭吵互毆，黃子義為聲援張家敏，手
    持西瓜刀砍傷邱明德左手臂受傷且深及見骨，張家敏於邱明德受傷後，竟基於殺
    人之犯意，將黃子義手持之西瓜刀奪下，向邱明德身上猛剌、砍十數刀，致使邱
    明德受有多處銳器傷，經送醫急救後不治死亡。綜合黃子義砍殺邱明德左手臂造
    成刀傷深及見骨之結果，及黃子義與證人陳正龍、游哲鋒陳述之案發經過，足見
    黃子義係基於殺人犯意砍殺被害人，縱認黃子義之傷害行為乃張家敏殺害被害人
    之幫助行為，亦成立民法第一百八十五條第二項之幫助人，視為共同侵權行為人
    ，被上訴人為邱明德之配偶與子女，故依民法第一百八十四條第一項、第一百八
    十五條、第一百九十二條、第一百九十四條及第一百八十七條規定，請求上訴人
    連帶賠償被上訴人丁○○新台幣（下同）一百九十五萬零二百五十一元、乙○○
    一百四十一萬四千一百三十三元、丙○○一百四十三萬一千零五十四元，即自八
    十七年七月三十一日起至清償日止，按年息百分之五計算之利息。上訴人則以黃
    子義砍殺邱明德左手臂之行為並不構成共同殺人之犯罪事實，且被上訴人於原審
    與張家敏、張玉財成立和解約定其餘請求拋棄，則本案因連帶債務之性質，對於
    上訴人已無訴之利益，故求為駁回被上訴人原審之訴等語置辯。
三、查被上訴人主張一審共同被告張家敏於八十六年十二月三日二十三時二十分許，
    因細故與邱明德爭吵互毆，黃子義為聲援張家敏，手持西瓜刀砍傷邱明德左手臂
    ，張家敏於邱明德受傷後，竟基於殺人之犯意，將黃子義手持之西瓜刀奪下，向
    邱明德身上猛剌、砍十數刀，致使邱明德於同年月四日二時四十許終因左後胸部
    之穿透傷造成出血性休克不治死亡等情，業經原法院分別依殺人罪及共同傷害罪
    判處張家敏有期徒刑十年、黃子義有期徒刑一年四月在案，有原法院八十七年度
    少重訴字第四號刑事判決附卷可稽（見原審卷第五至七頁），上訴人就此亦不爭
    執，堪信為真實。
四、按因故意或過失，不法侵害他人之權利者，負損害賠償責任；數人共同不法侵害
    他人之權利者，連帶負損害賠償責任；限制行為能力人不法侵害他人之權利者，
    以行為時有識別能力為限，與其法定代理人連帶負損害賠償責任，民法第一百八
    十四條第一項前段、第一百八十五條第一項前段、第一百八十七條第一項分別定
    有明文。又，民事上之共同侵權行為，並不以共同侵權行為人在主觀上有犯意聯
    絡為必要，如在客觀上數人之不法行為，均為其所生損害之共同原因，即所謂行
    為關連共同，已足以成立共同侵權行為。查黃子義為聲援張家敏，手持西瓜刀砍
    邱明德左手臂一刀，致邱明德左手臂受傷且深及見骨，張家敏於邱明德受傷後，
    將黃子義手持之西瓜刀奪下，向邱明德身上猛剌、砍十數刀，致生邱明德死亡之
    結果，黃子義與張家敏之上述行為，主觀上固無共同殺人之犯意聯絡，惟客觀上
    黃子義之持刀砍殺行為確足以減弱被害人邱明德當時之抵抗能力，與張家敏進一
    步為前開砍殺行為，均為邱明德死亡之原因行為，彼此間有行為關連共同，就邱
    明德死亡結果之發生，有相當因果關係至明，其二人自為共同侵權行為人。上訴
    人抗辯黃子義砍殺邱明德左手臂之行為並不構成共同殺人之犯罪事實云云，並不
    足採。次查，黃子義係七十一年七月十四日出生，於八十六年十二月三日為上開
    侵權行為時未滿二十歲，為限制行為能力人，上訴人為其法定代理人，有卷附戶
    籍謄本影本可稽（見原審卷第一九頁背面），依上揭民法第一百八十五條第一項
    規定，則被上訴人請求上訴人就其所受之損害，負連帶賠償責任，自屬有據。
五、次按連帶債務之債權人，得對於債務人中之一人，或數人，或其全體，同時或先
    後請求全部或一部之給付，連帶債務未全部履行前，全體債務人仍負連帶責任，
    民法第二百七十三條定有明文。又，數人共同為侵權行為加損害於他人時，應連
    帶負賠償之責任。債權人得向連帶債務人之一人或同時或依次，向總債務人請求
    其全部或一部之給付，故對於連帶債務人之一人或數人，雖已有命其為全部給付
    之確定判決，而在其未為清償以前，仍得對於其他之連帶債務人，訴請清償其全
    部，最高法院十八年上字第三三四號著有判例。查本案之共同侵權行為人張家敏
    與其法定代理人張玉財雖於原審與被上訴人達成訴訟上之和解（見原審卷第一二
    九頁），然依上開規定及判例見解，在未為清償以前，被上訴人仍得對於上訴人
    訴請清償其全部，上訴人既未證明被上訴人等已受清償，被上訴人自得對上訴人
    為全部之請求，至被上訴人在原審與張家敏、張玉財成立和解，其和解條件雖載
    明其餘請求拋棄，然和解內容，張家敏、張玉財願給付之金額與被上訴人請求之
    金額相同，實際上並無拋棄可言，本件訴訟標的自不在拋棄之範疇，上訴人所辯
    被上訴人已無訴之利益云云，自無可取。
六、被上訴人係被害人邱明德之配偶與子女，茲就渠等請求上訴人與共同侵權行為人
    張家敏及其法定代理人張玉財連帶賠償之金額應否准許，分述如下：
  (一)扶養費部分：查邱明德八十六年十二月三日被害時，其妻丁○○（六十四年十二
    月五日出生），依台灣地區女性平均餘命表，尚有五十六年壽命，依八十六年度
    扶養親屬免稅寬減額七萬元計算，按霍夫曼計算法扣除中間利息，應給付一百八
    十四萬三千四百七十八元（70000x26.3354=0000000），依民法第一千一百十六
    條之一規定，夫妻互負扶養義務，故丁○○得請求之金額為九十二萬一千七百三
    十九元。乙○○（八十三年四月三日生）、丙○○（八十四年十一月三十日生）
    為邱明德之女、子，至渠等成年為止，被害人對之尚有十六年、十七年之扶養義
    務，依前同一計算式，分別得請求扶養費八十萬七千五百四十一元（70000x
    11.5363=807541）、八十四萬五千三百八十三元（70000x12.0769=845383），惟
    乙○○、丙○○之扶養義務人尚有其母，故渠等得請求之金額分別為四十萬三千
    七百七十一元、四十二萬二千六百九十二元，被上訴人此部份之請求，於法有據
    ，應予准許。
  (二)慰撫金部分：查丁○○與被害人結婚以來，相依為伴，共育一子一女，和樂融融
    ，忽逢喪夫之痛，實難言諭，面對幼子更感前途茫茫，丙○○、乙○○為被害人
    之子、女，以稚幼之齡，竟慘遭失怙，孤兒寡母情何以堪，渠等精神上自受有極
    大之痛苦，本院審酌兩造之身分、地位、經濟能力被害人精神所受痛苦程度等情
    狀，認丁○○、乙○○、丙○○分別請求上訴人各賠償非財產上損害一百萬元，
    洵屬正當。
  (三)殯葬費部分：丁○○主張支出殯葬費一萬八千一百五十元，業據提出收據乙紙為
    證（見原審卷第九九頁），並為上訴人所不爭執，應予准許。
  (四)醫藥費部分：被上訴人主張邱明德於八十六年十二月三日遭張家敏等殺害經送往
    華揚、長庚醫院救治，共支出醫藥費用三萬一千零八十五元，有收據四紙為證（
    見原審卷第一００、一０一頁），經核屬必要之醫療費用，且為上訴人所不爭執
    ，乙○○、丙○○、丁○○為被害人之第一順位法定繼承人及配偶，依民法第一
    千一百三十八條第一款、第一千一百四十四條第一款之規定，各向上訴人請求醫
    療費用一萬零三百六十二元，亦屬有據，應予准許。
七、綜上所述，丁○○、乙○○、丙○○本於侵權行為之法律關係，分別請求上訴人
    給付一百九十五萬零二百五十一元、一百四十一萬四千一百三十三元、一百四十
    三萬一千零五十四元及自起訴狀繕本送達翌日即八十七年七月三十一日起至清償
    日止，按年息百分之五計算之利息，為有理由，均應予准許。是則原審判命上訴
    人如數給付，並依被上訴人之聲請酌定擔保金為准予假執行之宣告，於法並無不
    合。上訴意旨指摘原判決不當，求予廢棄改判，為無理由，應駁回其上訴。又，
    上訴人於本院陳明願供擔保聲請宣告免予假執行，經核尚無不合，爰酌定相當擔
    保金，併予宣告之。
八、據上論結，本件上訴為無理由，依民事訴訟法第四百四十九條第一項、第七十八
    條、第四百六十三條、第三百八十五條第一項及第三百九十二條，判決如主文。
中      華      民      國    八十九    年      三      月    二十八    日
                                  民事第十五庭
                                      審判長法  官  蘇  永  宜
                                            法  官  何  菁  莪
                                            法  官  陳  昆  煇
右正本係照原本作成。
如不服本判決，應於收受送達後二十日內向本院提出上訴書狀，其未表明上訴理由者
，應於提出上訴後二十日內向本院補提理由書狀（均須按他造當事人之人數附繕本）
上訴時應提出委任律師或具有律師資格之人之委任狀；委任有律師資格者，另應附具
律師及格證書及釋明委任人與受任人有民事訴訟法第四百六十六條之一第一項但書或
第二項（詳附註）所定關係之釋明文書影本。
中      華      民      國    八十九    年      三      月    二十九    日
                                            書記官  顧  正  榕
附註：
民事訴訟法第四百六十六條之一（第一項、第二項）：
對於第二審判決上訴，上訴人應委任律師為訴訟代理人。但上訴人或其法定代理人具
有律師資格者，不在此限。
上訴人之配偶、三親等內之血親、二親等內之姻親，或上訴人為法人、中央或地方機
關時，其所屬專任人員具有律師資格並經法院認為適當者，亦得為第三審訴訟代理人
。


司法院資訊處製作；財團法人民間司法改革基金會備份。
